【裁判字號】    97,訴,746
【裁判日期】    980619
【裁判案由】    遷讓房屋
【裁判全文】
臺灣嘉義地方法院民事判決               97年度訴字第746號
原      告  台灣汽車客運股份有限公司
法定代理人  壬○○
訴訟代理人  王鑑銓
訴訟代理人  葉榮棠律師
被      告  丁○○○
                      號
            丙○○
                      號2樓1.
            庚○○
                      號
            戊○○
                      號2樓1.
            己○○
                      號3樓1.
            甲○○
                      號3樓2.
            辛○○
                      號2樓2.
上  1   人  癸○○
訴訟代理人
共 同訴 訟
代  理  人  劉炯意律師
被      告  乙○○
上列當事人間遷讓房屋事件，本院於民國98年6月17日言詞辯論
終結，判決如下：
    主  文
被告丁○○○應將原告所有坐落嘉義市○○段○○段二十一地號
土地上如附圖所示A部分建物即門牌號碼嘉義市○○街四六七之
二二號房屋、面積四十八點八九平方公尺，騰空遷讓返還原告；
被告丙○○應將原告所有坐落嘉義市○○段○○段二十一地號土
地上如附圖所示B部分建物即門牌號碼嘉義市○○街四六七之二
三號（二樓一）房屋、面積四十八點八九平方公尺，騰空遷讓返
還原告；被告庚○○應將原告所有坐落嘉義市○○段○○段二十
一地號土地上如附圖所示C部分建物即門牌號碼嘉義市○○街四
六七之二五號房屋、四十七點五三平方公尺，騰空遷讓返還原告
；被告戊○○應將原告所有坐落嘉義市○○段○○段二十一地號
土地上如附圖所示D部分建物即門牌號碼嘉義市○○街四六七之
二六號（二樓一）房屋、面積四十七點五三平方公尺，騰空遷讓
返還原告；被告己○○應將原告所有坐落嘉義市○○段○○段二
十一地號土地上如附圖所示E部分建物即門牌號碼嘉義市○○街
四六七之二六號（三樓一）房屋、面積三十九點九八平方公尺，
騰空遷讓返還原告；被告辛○○應將原告所有坐落嘉義市○○段
○○段二十一地號土地上如附圖所示H部分建物即門牌號碼嘉義
市○○街四六七之二六號（二樓二）房屋、面積四十九點Ｏ四平
方公尺，騰空遷讓返還原告；被告甲○○應將原告所有坐落嘉義
市○○段○○段二十一地號土地上如附圖所示Ｉ部分建物即門牌
號碼嘉義市○○街四六七之二六號（三樓二）房屋、面積四十一
點二八平方公尺，騰空遷讓返還原告。
被告甲○○應將門牌號碼嘉義市○○街四六七之二六號（三樓二
）房屋頂樓增建之鐵骨石棉瓦造建物，即如附圖Ｊ部分、面積四
十六點六二平方公尺拆除；被告乙○○應將原告所有坐落嘉義市
○○段八小段二十一地號土地上如附圖所示G部分建物即門牌號
碼嘉義市○○街四六七之二七號旁增建之鐵骨石棉瓦造倉庫、面
積二十八點三八平方公尺，拆除並將土地返還原告。
訴訟費用由被告負擔。
本判決第一項於原告各以新臺幣參萬陸仟元分別為被告供擔保後
，得為假執行。但各被告如以新臺幣壹拾萬柒仟元為原告預供擔
保後，各得免為假執行。
本判決第二項原告各以新台幣壹拾萬元分別為被告甲○○、乙○○供擔保後，得為假執行。但被告甲○○、乙○○如各以新臺幣
參拾萬元為原告預供擔保後，各得免為假執行。
    事實及理由
壹、程序方面：
一、按不變更訴訟標的，而補充或更正事實上或法律上之陳述者
    ，非為訴之變更或追加，民事訴訟法第256條定有明文。本
    件原告起訴聲明原為：「被告丁○○○應將原告所有坐落嘉
    義市○○段○○段18-1、21地號土地上建物即門牌號碼嘉義
    市○○街467-22號房屋、面積52.84平方公尺，騰空遷讓返
    還原告；被告丙○○應將原告所有坐落嘉義市○○段○○段
    18-1、21地號土地上建物即門牌號碼嘉義市○○街467-23號
    房屋、面積52.84平方公尺，騰空遷讓返還原告；被告庚○○應將原告所有坐落嘉義市○○段○○段18-1、21地號土地
    上建物即門牌號碼嘉義市○○街467-25號房屋、面積52.84
    平方公尺，騰空遷讓返還原告；被告戊○○應將原告所有坐
    落嘉義市○○段○○段18-1、21地號土地上建物即門牌號碼
    嘉義市○○街467-26號（2樓1）房屋、面積52.84平方公尺
    ，騰空遷讓返還原告；被告己○○應將原告所有坐落嘉義市
    ○○段8小段18-1、21地號土地上建物即門牌號碼嘉義市○○街467-26號（3樓1）房屋、面積52.84平方公尺，騰空遷
    讓返還原告；被告辛○○應將原告所有坐落嘉義市○○段○○段18-1、21地號土地上建物即門牌號碼嘉義市○○街467
    -26號（2樓2）房屋、面積52.84平方公尺，騰空遷讓返還原
    告；被告甲○○應將原告所有坐落嘉義市○○段○○段18-1
    、21地號土地上建物即門牌號碼嘉義市○○街467-26號（3
    樓2）房屋、面積52.84平方公尺，騰空遷讓返還原告；被告
    甲○○應將同上門牌號碼房屋頂樓增建之鐵骨石棉瓦造建物
    拆除並將土地返還原告；被告乙○○應將原告所有坐落嘉義
    市○○段○○段18- 1、21地號土地上建物即門牌號碼嘉義市
    ○○街467之27號旁增建之石棉瓦頂平房，拆除並將土地返
    還原告。」，嗣於98年4月3日以訴狀、98年6月18日言詞辯
    論期日更正聲明為「被告丁○○○應將原告所有坐落嘉義市
    ○○段8小段21地號土地上如嘉義地政事務所98年1月22日複
    丈成果圖所示A部分建物即門牌號碼嘉義市○○街467-22號
    房屋、面積48.89平方公尺，騰空遷讓返還原告；被告丙○○應將原告所有坐落嘉義市○○段○○段21地號土地上如嘉
    義地政事務所98年1月22日複丈成果圖所示B部分建物即門牌
    號碼嘉義市○○街467-23號房屋、面積48.89平方公尺，騰
    空遷讓返還原告；被告庚○○應將原告所有坐落嘉義市○○
    段○○段21地號土地上如嘉義地政事務所98年1月22日複丈成
    果圖所示C部分建物即門牌號碼嘉義市○○街467-25號房屋
    、面積47.53平方公尺，騰空遷讓返還原告；被告戊○○應
    將原告所有坐落嘉義市○○段○○段21地號土地上如嘉義地
    政事務所98年1月22日複丈成果圖所示D部分建物即門牌號碼
    嘉義市○○街467-26號（2樓1）房屋、面積47.53平方公尺
    ，騰空遷讓返還原告；被告己○○應將原告所有坐落嘉義市
    ○○段8小段21地號土地上如嘉義地政事務所98年1月22日複
    丈成果圖所示E部分建物即門牌號碼嘉義市○○街467-26號
    （3樓1）房屋、面積39.98平方公尺，騰空遷讓返還原告；
    被告辛○○應將原告所有坐落嘉義市○○段○○段21地號土
    地上如嘉義地政事務所98年1月22日複丈成果圖所示H部分建
    物即門牌號碼嘉義市○○街467-26號（2樓2）房屋、面積
    49.04平方公尺，騰空遷讓返還原告；被告甲○○應將原告
    所有坐落嘉義市○○段○○段21地號土地上建物嘉義地政事
    務所98年1月22日複丈成果圖所示J部分即門牌號碼嘉義市○○街467-26號（3樓2）房屋、面積41.28平方公尺，騰空遷
    讓返還原告；被告甲○○應將同上門牌號碼房屋頂樓增建之
    鐵骨石棉瓦造建物、面積46.62平方公尺拆除；被告乙○○
    應將原告所有坐落嘉義市○○段○○段21地號土地上如嘉義
    地政事務所98年1月22日複丈成果圖所示G部分建物即門牌號
    碼嘉義市○○街467-27號旁增建之鐵骨石棉瓦造倉庫、面積
    29.3 8平方公尺，拆除並將土地返還原告。」，係更正事實
    上之陳述，非為訴之變更或追加。
二、本件被告乙○○經合法通知，未於言詞辯論期日到場，核無
    民事訴訟法第386條各款所列情形，爰依原告之聲請，由其
    一造辯論而為判決。
貳、實體方面：
一、原告起訴主張：
  (一)坐落嘉義市○○段○○段21地號土地上建物即門牌號碼嘉義
    市○○街467-22號（下稱系爭房屋甲）、467之23號2樓1（
    下稱系爭房屋乙）、467之25號（下稱系爭房屋丙）、467
    之26號2樓1（下稱系爭房屋丁）、467之26號3樓1（下稱系
    爭房屋戊）、467之26號2樓2（下稱系爭房屋己）、467之26
    號3樓2（下稱系爭房屋庚），面積各如嘉義市地政事務所土
    地複丈成果圖（下稱附圖）所示，為原告所有。系爭房屋甲
    前由原告配住與原告前員工即被告丁○○○之夫陳煥文；系
    爭房屋乙前由原告配住與原告前員工即被告丙○○之夫張緒
    科；系爭房屋丙前由原告配住與原告前員工即被告庚○○；
    系爭房屋丁前由原告配住與原告前員工即被告戊○○之夫陳
    志堅；系爭房屋戊前由原告配住與原告前員工即被告己○○
    ；系爭房屋己前由原告配住與原告前員工即被告辛○○；系
    爭房屋庚前由原告配住與原告前員工即被告甲○○，被告甲○○另在頂樓增建；被告乙○○則在467-27號眷舍旁增建，
    上開配住之員工除陳煥文、張緒科、陳志堅均已過世多年，
    被告庚○○、己○○、辛○○、甲○○則已退休多年，合先
    敘明。
  (二)被告等人即使原係合法配住系爭宿舍，然被告丁○○○、丙○○、戊○○之夫均已死亡，而被告庚○○、己○○、辛○○、甲○○已退休，依民法第470條之規定，對於因其任職
    關係所獲配住宿舍，當然應認依借貸目的已使用完畢，而應
    返還原告，均不得再居住使用系爭房屋。被告等人未據任何
    法律權源，分別占有原告所有系爭房屋，自屬無權占有，原
    告自得本於所有權人之地位，依民法第767條前段之規定，
    訴請遷讓系爭房屋。被告甲○○、乙○○就增建部分應拆除
    之，並應將土地返還原告。
  (三)行政院人事行政局民國91年2月8日函示：「於事務管理規則
    修正前配住，而於修正後退休之人員，…亦准予續住至宿舍
    處理時為止。」，有關原告公司退休員工得否依『中央各機
    關學校國有眷舍房地處協辦法』發放搬遷補助費乙節，亦經
    該函復略以：「五、至台灣汽車客運股份有限公司如擬處理
    該公司所有之眷舍房地，因非屬國有眷舍房地，似不宜依『
    中央各機關學校國有眷舍房地處理辦法』或『交通部所屬事
    業機構國有眷舍房地處理實施要點』而應依預算法、審計法
    等相關規定…」。原告公司依上述暨相關規定，訂定92年5
    月1日為眷舍處理基準日，並即於同年月6日通知所有眷舍住
    戶配合辦理眷舍清理作業及相關搬遷補助事宜，且為確保被
    告等人請領搬遷補助費權益，原告公司於95年6月14日、9月
    12日，分別以雙掛號函文、存證信函通知，並於辦理嘉義市
    ○○街眷舍公開標售前，一再以函文通知被告等人儘速配合
    ，惟皆未獲回應。依據行政院人事行政局76年9月2日函釋：
    「退休人員經依訴訟程序遷讓交還所住宿舍，自不得發給搬
    遷補助費。」，原告公司於97年7月31日再次函知被告等人
    終止使用借貸的意思表示，明確告知被告等人所借住之眷舍
    ，應於97年12月1日前完成遷讓，逾期將喪失請領搬遷補助
    費資格，並將循法律程序處理，實已超過相關規定優待被告
    ，但被告等人均不領情，因本案已進入訴訟程序，自不得發
    給搬遷補助費。
  (四)因之聲明：1.被告丁○○○應將原告所有坐落嘉義市○○段
    ○○段21地號土地上如嘉義地政事務所98年1月22日複丈成果
    圖所示A部分建物即門牌號碼嘉義市○○街467-22號房屋、
    面積48.89平方公尺，騰空遷讓返還原告；被告丙○○應將
    原告所有坐落嘉義市○○段○○段21地號土地上如嘉義地政
    事務所98年1月22日複丈成果圖所示B部分建物即門牌號碼嘉
    義市○○街467-23號房屋、面積48.89平方公尺，騰空遷讓
    返還原告；被告庚○○應將原告所有坐落嘉義市○○段○○
    段21地號土地上如嘉義地政事務所98年1月22日複丈成果圖
    所示C部分建物即門牌號碼嘉義市○○街467-25號房屋、面
    積47.53平方公尺，騰空遷讓返還原告；被告戊○○應將原
    告所有坐落嘉義市○○段○○段21地號土地上如嘉義地政事
    務所98年1月22日複丈成果圖所示D部分建物即門牌號碼嘉義
    市○○街467-26號（2 樓1）房屋、面積47.53平方公尺，騰
    空遷讓返還原告；被告己○○應將原告所有坐落嘉義市○○
    段○○段21地號土地上如嘉義地政事務所98年1月22日複丈成
    果圖所示E部分建物即門牌號碼嘉義市○○街467-26號（3樓
    1）房屋、面積39.98 平方公尺，騰空遷讓返還原告；被告
    辛○○應將原告所有坐落嘉義市○○段○○段21地號土地上
    如嘉義地政事務所98年1 月22日複丈成果圖所示H部分建物
    即門牌號碼嘉義市○○街467-26號（2樓2）房屋、面積49.0
    4平方公尺，騰空遷讓返還原告；被告甲○○應將原告所有
    坐落嘉義市○○段○○段21地號土地上建物嘉義地政事務所
    98年1月22日複丈成果圖所示J部分即門牌號碼嘉義市○○街
    467-26號（3樓2）房屋、面積41.28平方公尺，騰空遷讓返
    還原告；被告甲○○應將同上門牌號碼房屋頂樓增建之鐵骨
    石棉瓦造建物、面積46.62平方公尺拆除；被告乙○○應將
    原告所有坐落嘉義市○○段○○段21地號土地上如嘉義地政
    事務所98年1月22日複丈成果圖所示G部分建物即門牌號碼嘉
    義市○○街467-27號旁增建之鐵骨石棉瓦造倉庫、面積29.3
    8平方公尺，拆除並將土地返還原告。2.原告願供擔保請准
    予假執行。
二、被告方面：
  (一)被告丁○○○、丙○○、庚○○、戊○○、己○○、辛○○、甲○○則以下列言詞置辯，並聲明：1.原告之訴駁回
    。2.被告願供擔保請准宣告免假執行。
  1.被告庚○○、己○○、辛○○、甲○○為原公路局員工，其
    餘被告之配偶亦為為公路局員工，因職務關係而於民國60餘
    年間獲配居住系爭眷舍，原告之前身即為公路局，其中辛○○、己○○、庚○○為採資位制之交通事業機構人員，依公
    務人員退休法辦理退休支領月退金人員，符合大法官釋字第
    557號解釋文適用範圍，為合法之現住人，繼續居住在系爭
    眷屬宿舍，係合法行為，非如原告所稱係無權占有，核先陳
    明。
  2.經查，原告早於92年間即欲標售系爭房地，但未依法處理被
    告等合法現住戶，被告等人陳情主管機關交通部，交通部92
    年8月29日交總字第0920008884號函，第三點略稱：『、、
    、倘本案眷舍之收回系於公路局時期辦理，允有一次補助費
    之發放。迄今辦理回收，合法現住人僅領取自動搬遷補助費
    十二萬至二十四萬，似有欠公允。爰有關台汽公司眷舍之處
    理，希得參照行政院訂頒「國有宿舍及眷舍房地加強處理方
    案」之標準，核發一次補助費。、、、。』，被告等人為合
    法現住戶，若原告依規定核發一次補助費，被告等人理應接
    受並搬遷，然原告未依規定核發搬遷補助費，被告自得依民
    法第264條規定，拒絕自己之給付。
  3.系爭眷屬宿舍交通部92年8月29日交總字第0920008884號函
    內說明二依據行政院人事行政局91年2月8日局售住字第0910
    303290號函核復得依行政院台83.11.14臺（83）人政給字第
    42933號函規定，核給搬遷補助費。該函依據83年修正「中
    央各機關學校國有眷舍房地處理辦法」第11條第2項參照訂
    定自願搬遷補助費核發標準；說明五卻載明應依預算法、審
    計法等相關規定辦理，實違反法規明確性原則及信賴保護原
    則。
  (二)被告乙○○未於言詞辯論期日到場，亦未以書狀為任何聲明
    及陳述。
三、下列事項為兩造所不爭執，應堪認定：
  (一)原告為坐落嘉義市○○段○○段21地號土地所有權人，系爭
    房屋甲、乙、丙、丁、戊、己、庚係原告所建均坐落在上開
    土地上。
  (二)系爭房屋甲係由原告配住與前員工陳煥文，乙房屋配住與前
    員工張緒科；丙房屋配住與前員工庚○○；丁房屋配住與前
    員工陳志堅；戊房屋配住與前員工己○○；己房屋配住與前
    員工辛○○；庚房屋係配住與甲○○，甲○○另在頂樓增建
    ，被告丁○○○、丙○○、庚○○、戊○○、己○○、辛○○、甲○○分別占有上開房屋。乙○○則在467-27號宿舍旁
    增建鐵骨石棉瓦倉庫。
  (三)陳煥文於76年8月27日在職死亡，張緒科於73年8月15日退休
    ，庚○○於76年10月1日退休，陳志堅於68年10月18日退休
    ，己○○於77年1月1日退休，辛○○於75年8月退休，甲○○於87年5月16日退休。
四、兩造爭執事項（本院依當事人主張增加若干文字敘述）：
  (一)被告是否應返還系爭房屋，即被告等現是否無權占用系爭房
    屋。
  (二)被告是否得主張同時履行抗辯，拒絕遷讓房屋。
五、本院之判斷：
  (一)被告是否應返還系爭房屋，即被告等現是否無權占用系爭房
    屋。
  1.因任職關係獲准配住宿舍，其性質為使用借貸，目的在使任
    職者安心盡其職責，是倘借用人喪失其與所屬機關之任職關
    係，當然應認依借貸之目的，已使用完畢，配住機關自得請
    求返還。故公務員因任職關係配住宿舍，於任職中死亡時，
    既喪失其與所屬機關之任職關係，依借貸目的應認已使用完
    畢，使用借貸契約因而消滅，此與一般使用借貸契約，借用
    人死亡時，貸與人僅得終止契約之情形尚有不同。（最高法
    院91年臺上字第1926號判例要旨參照）。又所有人對於無權
    占有或侵奪其所有物者，得請求返還之，對於妨害其所有權
    者，得請求除去之，有妨害其所有權之虞者，得請求防止之
    ，民法第767條亦有明文。經查，原告因訴外人陳煥文、張
    緒科、陳志堅及被告庚○○、己○○、辛○○、甲○○在原
    告公司任職，而分別予以分配系爭房屋供其等使用，依前揭
    判例要旨，訴外人等及被告庚○○、己○○、辛○○、甲○○既因職務配住宿舍，而與原告間成立借貸契約，足見借貸
    目的，應於其等不再任職於原告公司時完畢。又訴外人張緒
    科、陳志堅及被告庚○○、己○○、辛○○、甲○○，已分
    別於73、68、76、77、75、87年間退休，訴外人陳煥文於76
    年任職時死亡，堪認原使用借貸關係至此已消滅。
  2.另依行政院74年5月18日臺74人政肆字第14927號函示：「於
    72年4月29日事務管理規則修正前退休，而於修正後仍續住
    修正前規則所定『眷屬宿舍』之退休人員，或於事務管理規
    則修正前配住，而於修正後退休之人員，其所配住宿舍係修
    正前規則所定之『眷屬宿舍』者，均准予續住至宿舍處理時
    為止。」等情，則原告准被告丁○○○、丙○○、戊○○、
    庚○○、己○○、辛○○、甲○○依照前項院令，暫時續住
    宿舍至處理時為止，應認雙方係合意成立新的宿舍使用借貸
    契約，且使用借貸期限應至原告宿舍處理時為止。而原告已
    訂定92年5月1日為眷舍處理基準日，並即通知所有眷舍住戶
    配合辦理眷舍清理作業及相關搬遷補助事宜，皆未獲被告等
    人之回應，迄於97年7月31日，原告即以97年7月31日台汽中
    五字第9701734號函知被告等人終止使用借貸的意思表示，
    並限期被告等人所借住系爭房屋，應於97年12月1日前完成
    遷讓，逾期將喪失請領搬遷補助費資格等事實，有上開函文
    、送達名冊附本院卷可按，復為被告所不爭執，則兩造間之
    使用借貸既已終止，被告等人迄今仍繼續使用系爭房屋，自
    屬無權占有。
  3.原告主張被告甲○○在嘉義市○○街467之26號（3樓2）房
    屋頂樓增建鐵骨石棉造建物、被告乙○○在嘉義市○○街46
    7之27號旁增建鐵骨石棉瓦造倉庫之事實，業經本院於98 年
    1月22日前往現場履勘屬實，被告甲○○對此不爭執，被告
    乙○○已於相當時期受合法之通知，而於言詞辯論期日不到
    場，亦未提出準備書狀爭執，依民事訴訟法第280條第3項、
    第1項之規定，視同自認，故原告此主張之事實，堪信為真
    正。從而，被告甲○○妨害原告系爭庚房屋所有權、乙○○
    無權占有系爭土地，均堪認定。
  (二)被告是否得主張同時履行抗辯，拒絕遷讓房屋？
    按因契約互負債務者，於他方當事人未為對待給付前，得拒
    絕自己之給付。但自己有先為給付之義務者，不在此限，民
    法第264條第1項定有明文。是所謂同時履行之抗辯，必係基
    於雙務契約而發生之債務，始得謂之，此觀諸該法之規定自
    明。被告固然辯稱：其等為合法現住戶，若原告依規定核發
    一次補助費，被告等人理應接受並搬遷，然原告未依規定核
    發搬遷補助費，依民法第264條規定，自得主張同時履行抗
    辯而拒絕搬遷云云。經查，被告現係無權占有系爭房屋，已
    如前述，被告復未舉證兩造間有就系爭房屋之搬遷補助費達
    成合意，揆諸上開說明，被告自無同時履行抗辯權可資行使
    ，故被告此部分之抗辯，即難憑採。
六、綜上所述，本件系爭房屋甲、乙、丙、丁、戊、己、庚為原
    告所有，現分別為被告丁○○○、丙○○、庚○○、戊○○
    、己○○、辛○○、甲○○無權占用；被告甲○○在庚房屋
    頂樓增建鐵骨石棉造建物，妨害原告庚房屋之所有權；被告
    乙○○在嘉義市○○街467之27號旁增建鐵骨石棉瓦造倉庫
    ，無權占有原告系爭土地，則原告依民法第767條之規定，
    請求被告丁○○○、丙○○、庚○○、戊○○、己○○、辛○○、甲○○應分別自系爭甲、乙、丙、丁、戊、己、庚房
    屋騰空遷讓，並將之返還原告，甲○○應將庚房屋頂樓增建
    之鐵骨石棉瓦造建物拆除，被告乙○○應將嘉義市○○街46
    7之27號旁增建之鐵骨石棉瓦造倉庫，拆除並將土地返還原
    告，即屬有據，均應准許。
七、本件兩造分別陳明願供擔保，請准宣告假執行、免為假執行
    ，經核均無不合，爰分別酌定相當之擔保金額，併准許之。
八、本件事證已臻明確，兩造其餘攻擊防禦方法，經本院審酌後
    ，認與判決結果不生影響，爰不一一論述，附此敘明。
九、據上論結，本件原告之訴為有理由，依民事訴訟法第78條、
    第85條第1項、385條第1項前段、第390條第2項、第392條第
    2項，判決如主文。
中    華    民    國    98    年    6     月    19    日
                  民事第一庭法  官  張鶴齡
以上正本係照原本作成
如對本判決上訴須於判決送達後20日內向本院提出上訴狀
中    華    民    國    98    年    6     月    19    日
                            書記官  王博昭


司法院資訊處製作；財團法人民間司法改革基金會備份。
